
title: "Efecto de Enmiendas Orgánicas e Inertes en el Desarrollo de Plántulas de Lechosa (*Carica papaya*)"
author: "Romel Wilder Cruz Caraujulca
format:
  html:
    toc: true
    toc-expand: true
    toc-depth: 4
    toc-location: left
    number-sections: true
    self-contained: true
    code-fold: true
    output-file: "ESM"
editor_options: 
  chunk_output_type: console
execute: 
  warning: false
  message: false
  echo: true
---

# Project Setup

```{r}
#| label:  setup

source('https://inkaverse.com/setup.r')
```

# Data import

```{r} 
gs <- "https://docs.google.com/spreadsheets/d/1HKfqO_56F097O7X_bqJXbTzKoqT4M9PzOtHJxDzFB-U/edit?gid=111610617#gid=111610617" %>% 
  as_sheets_id()

fb <- gs %>% 
  range_read(ss = .,sheet = "fb")
View(fb)
```
# Preparación de datos

```{r}

#| label: data-prep

fb <- fb |>
  mutate(
    material = case_when(
      str_detect(sust, "Humus")      ~ "Humus",
      str_detect(sust, "Arena")      ~ "Arena",
      str_detect(sust, "Cascarilla") ~ "Cascarilla",
      str_detect(sust, "Estiercol")  ~ "Estiercol",
      TRUE                           ~ "Testigo"
    ),
    proporcion = case_when(
      str_detect(sust, "2:1") ~ "2:1",
      str_detect(sust, "3:1") ~ "3:1",
      TRUE                    ~ "Testigo"
    ),
    bloq       = factor(bloq),
    trat       = factor(trat),
    material   = factor(material),
    proporcion = factor(proporcion)
  )
```
# Altura de planta a las 13 semanas (`altp_13s`)

# Excluir testigo

```{r}
#| label: filtro-testigo

fb2 <- fb %>%
  filter(trat != "T1")
```
# Modelo estadístico

$$altp\_13s_{ijk} = \mu + \text{Bloque}_i + \text{Material}_j + \text{Proporcion}_k + (\text{Material} \times \text{Proporcion})_{jk} + \varepsilon_{ijk}$$

# Análisis de varianza

```{r}
#| label: anova-altp

library(agricolae)

modelo_altp <- aov(
  altp_13s ~ bloq + material*proporcion,
  data = fb2
)
summary(modelo_altp)

```
# Comparación de medias 

```{r}
#| label: mc-altp

library(emmeans)
library(multcomp)
library(tibble)

mc_altp <- emmeans(
  modelo_altp,
  ~ material * proporcion
) %>%
  cld(adjust = "sidak",
      Letters = letters) %>%
  tibble()
mc_altp
```
# Visualización

```{r}

ggplot(mc_altp,
       aes(material,
           emmean,
           fill = proporcion)) +

  geom_col(
    position = position_dodge(0.7),
    width = 0.58,
    color = "black",
    linewidth = 0.7
  ) +

  geom_errorbar(
    aes(ymin = lower.CL,
        ymax = upper.CL),
    position = position_dodge(0.7),
    width = 0.12,
    linewidth = 0.7
  ) +

  geom_text(
    aes(label = .group,
        y = upper.CL + 0.35),
    position = position_dodge(0.7),
    size = 4.8,
    fontface = "bold"
  ) +

  scale_fill_manual(
    values = c(
      "2:1" = "#52BE80",
      "3:1" = "#1E8449"
    )
  ) +

  labs(
    title = "Altura de planta a las 13 semanas",
    subtitle = "Efecto del material orgánico y la proporción",
    x = "Material orgánico",
    y = "Altura de planta (cm)",
    fill = "Proporción"
  ) +

  coord_cartesian(
    ylim = c(
      min(mc_altp$lower.CL),
      max(mc_altp$upper.CL) + 1.2
    )
  ) +

  theme_minimal(base_size = 13) +

  theme(

    plot.title = element_text(
      hjust = 0.5,
      face = "bold",
      size = 18
    ),

    plot.subtitle = element_text(
      hjust = 0.5,
      size = 11,
      face = "italic"
    ),

    axis.title = element_text(
      face = "bold",
      size = 13
    ),

    axis.text = element_text(
      face = "bold",
      color = "black"
    ),

    legend.position = "top",

    legend.title = element_text(
      face = "bold"
    ),

    panel.grid.minor = element_blank(),

    panel.grid.major.x = element_blank()
  )
```
# Diametro de planta a las 13 semanas (`diam_13s`)

# Excluir testigo

```{r}
#| label: filtro-testigo

fb2 <- fb %>%
  filter(trat != "T1")

```
# Modelo estadístico

$$diam\_13s_{ijk} = \mu + \text{Bloque}_i + \text{Material}_j + \text{Proporcion}_k + (\text{Material} \times \text{Proporcion})_{jk} + \varepsilon_{ijk}$$
# Análisis de varianza

```{r}
#| label: anova-diam

library(agricolae)

modelo_diam <- aov(
  diam_13s ~ bloq + material*proporcion,
  data = fb2
)
summary(modelo_diam)
```
# Comparación de medias 
```{r}
#| label: mc-diam

library(emmeans)
library(multcomp)
library(tibble)

mc_diam <- emmeans(
  modelo_diam,
  ~ material * proporcion
) %>%
  cld(adjust = "sidak",
      Letters = letters) %>%
  tibble()
mc_diam
```
# Visualización 
```{r}
#| label: plot-diam

ggplot(mc_diam,
       aes(y = material,
           x = emmean,
           fill = proporcion)) +

  geom_col(
    position = position_dodge(0.7),
    width = 0.6,
    color = "black"
  ) +

  geom_text(
    aes(label = .group,
        x = upper.CL + 0.08),
    position = position_dodge(0.7),
    fontface = "bold",
    size = 4.5
  ) +

  labs(
    title = "Diámetro del tallo",
    subtitle = "Crecimiento diamétrico según sustrato",
    x = "Diámetro (mm)",
    y = "Material",
    fill = "Proporción"
  ) +

  scale_fill_manual(
    values = c(
      "2:1" = "#5DADE2",
      "3:1" = "#1B4F72"
    )
  ) +

  theme_minimal(base_size = 13) +

  theme(
    plot.title = element_text(
      face = "bold",
      size = 18
    ),

    axis.title = element_text(
      face = "bold"
    ),

    legend.position = "bottom"
  )

```
# Peso seco total (`p_seco_tot`)

# Excluir testigo

```{r}
fb2 <- fb %>%
  filter(trat != "T1")

```
# Modelo estadístico}

$$p\_seco\_tot_{ijk} =\mu + \text{Bloque}_i + \text{Material}_j + \text{Proporcion}_k +(\text{Material} \times \text{Proporcion})_{jk} + \varepsilon_{ijk}$$
# Analisis se varianza

```{r}
#| label: anova-peso

modelo_peso <- aov(
  p_seco_tot ~ bloq + material*proporcion,
  data = fb2
)
summary(modelo_peso)

```
# Comparación de medias
```{r}
#| label: mc-peso

library(emmeans)
library(multcomp)
library(tibble)

mc_peso <- emmeans(
  modelo_peso,
  ~ material * proporcion
) %>%
  cld(adjust = "tukey",
      Letters = letters) %>%
  tibble()
mc_peso

```
# Visualización
```{r}
#| label: plot-peso

# Gráfico agrupado - Peso seco total

library(ggplot2)

ggplot(mc_peso,
       aes(x = material,
           y = emmean,
           fill = proporcion)) +

  geom_col(
    position = position_dodge(0.8),
    width = 0.65,
    color = "black",
    linewidth = 0.7
  ) +

  geom_errorbar(
    aes(ymin = lower.CL,
        ymax = upper.CL),
    position = position_dodge(0.8),
    width = 0.18,
    linewidth = 0.7
  ) +

  geom_text(
    aes(label = .group,
        y = upper.CL + 0.05),
    position = position_dodge(0.8),
    size = 4.5,
    fontface = "bold"
  ) +

  labs(
    title = "Peso seco total",
    x = "Material",
    y = "Peso seco total (g)",
    fill = "Proporción"
  ) +

  scale_fill_manual(
    values = c(
      "2:1" = "#D68910",
      "3:1" = "#873600"
    )
  ) +

  theme_classic() +

  theme(
    plot.title = element_text(
      hjust = 0.5,
      face = "bold",
      size = 16
    ),

    axis.title = element_text(
      face = "bold",
      size = 13
    ),

    axis.text = element_text(
      size = 11,
      face = "bold"
    ),

    legend.title = element_text(
      face = "bold"
    ),

    legend.position = "top"
  )


```
# Índice de Dickson (`i_Dickson`)

# Excluir testigo
fb2 <- fb %>%
  filter(trat != "T1")x|
  
# Modelo estadístico 
$$i\_Dickson_{ij} = \mu + \text{Bloque}_i + \text{Tratamiento}_j + \varepsilon_{ij}$$

# Analisis de varianza

```{r}
#| label: anova-dickson

modelo_dickson <- aov( i_Dickson ~ bloq + material*proporcion, data = fb2)

summary(modelo_dickson)

```
# Comparación de medias

```{r}
library(emmeans)
library(multcomp)
library(tibble)

mc_dickson <- emmeans(
  modelo_dickson,
~ material * proporcion) %>%
cld(adjust = "tukey",
Letters = letters) %>%
tibble()
mc_dickson

```
# Visualización

```{r}
#| label: plot-dickson

library(ggplot2)

ggplot(mc_dickson,
       aes(x = material,
           y = emmean,
           color = proporcion,
           group = proporcion)) +

  geom_point(
    position = position_dodge(0.4),
    size = 4
  ) +

  geom_errorbar(
    aes(ymin = lower.CL,
        ymax = upper.CL),
    position = position_dodge(0.4),
    width = 0.12,
    linewidth = 0.8
  ) +

  geom_line(
    position = position_dodge(0.4),
    linewidth = 0.8
  ) +

  geom_text(
    aes(label = .group,
        y = upper.CL + 0.04),
    position = position_dodge(0.4),
    size = 4.5,
    fontface = "bold",
    color = "black"
  ) +

  labs(
    title = "Índice de Dickson",
    subtitle = "Calidad morfológica de planta por tratamiento",
    x = "Material orgánico",
    y = "Índice de Dickson",
    color = "Proporción"
  ) +

  scale_color_manual(
    values = c(
      "2:1" = "#48C9B0",
      "3:1" = "#117A65"
    )
  ) +

  coord_cartesian(
    ylim = c(
      min(mc_dickson$lower.CL),
      max(mc_dickson$upper.CL) + 0.08
    )
  ) +

  theme_minimal(base_size = 13) +

  theme(

    plot.title = element_text(
      hjust = 0.5,
      face = "bold",
      size = 18
    ),

    plot.subtitle = element_text(
      hjust = 0.5,
      face = "italic",
      size = 11
    ),

    axis.title = element_text(
      face = "bold"
    ),

    axis.text = element_text(
      face = "bold",
      color = "black"
    ),

    legend.position = "top",

    legend.title = element_text(
      face = "bold"
    ),

    panel.grid.minor = element_blank(),

    panel.grid.major.x = element_blank()
  )


































